臺灣嘉義地方法院民事判決　九十二年度訴字第七四五號
　　原　　　告　甲○○
　　　　　　　　乙○○即江劉.
　　　　　　　　　　　　住台中.
　　　　　　　　己○○即江劉.
　　　　　　　　　　　　住雲林.
　　兼　右三人
　　訴訟代理人　丁○○即江劉.
　　　　　　　　　　　　住嘉義.
　　被　　　告　丙○○　住嘉義.
右當事人間土地所有權移轉登記事件，本院於民國九十三年十二月二十七日言詞辯論
終結，判決如左：
    主      文
被告應將坐落嘉義縣中埔鄉○○段十七之五地號土地、地目田、面積陸仟零肆拾玖平
方公尺，其土地所有權應有部分三分之一移轉登記予原告甲○○，上開土地所有權應
有部分三分之一移轉登記予原告戊○○、乙○○、己○○、丁○○，並保持公同共有
。
被告應將坐落嘉義縣中埔鄉○○段十七之十地號土地、地目田，面積參佰貳拾伍平方
公尺，其土地所有權應有部分三分之一移轉登記予原告甲○○，上開土地所有權應有
部分三分之一移轉登記予原告戊○○、乙○○、己○○、丁○○，並保持公同共有。
訴訟費用由被告負擔。
    事實及理由
一、查坐落嘉義縣中埔鄉○○段十七之五地號土地（以下稱系爭土地），登記日期於
    民國八十八年一月二十八日時面積為六三七四平方公尺，嗣因被告個人因素，曾
    於九十一年一月二日將系爭土地分割出另一地號即十七之八地號，致使系爭土地
    之面積變更為三八七四平方公尺，嗣被告又於九十一年一月三十日將同段十七之
    八地號土地合併回系爭土地，並又於同日分割出十七之九地號土地，嗣又於九十
    一年三月五日再將同段十七之九地號土地再合併回系爭土地，後又同時再將系爭
    土地分割出十七之十地號土地面積三二五平方公尺，致使系爭土地九十一年三月
    五日起面積變成六○四九平方公尺，合計系爭土地及十七之十地號土地面積即等
    同於八十八年一月二十八日時系爭土地之之面積，此有土地登記謄本九份附卷可
    稽，自堪信為真實。本院九十年度訴字第一五○號民事判決，因兩造均未陳報前
    開系爭土地多次繁複之分割又合併之情事，使原判決時未能將系爭土地之面積正
    確表明，並導致原告無法持前開確定判決辦理登記事宜，則本件原告為求能辦理
    移轉登記，重新起訴請求，應無一事不再理之限制，合先敘明。
二、本件原告江劉瑞珠已於九十三年二月十六日死亡，而其法定繼承人為原告戊○○
    、乙○○、己○○、丁○○等四人，則其等具狀聲請承受訴訟，核無不合，應准
    許之。
三、本件原告主張：被繼承人江永田｛於九十二年四月十三日過逝，其法定繼承人為
    江劉瑞珠（業於起訴後審理中即九十三年二月十六日死亡）、戊○○、乙○○、
    己○○、丁○○等人為其法定繼承人，並已聲明承受訴訟｝、原告甲○○及被告
    係為親兄弟，於五十三年十二月十日，因分家產而訂立分產鬮書，約定將三人父
    親之遺產分成三份，三兄弟各得一份，包括系爭土地（嗣於九十一年三月五日分
    割增加出同地段十七之十地號土地、面積為三二五平方公尺），實際則由兩造依
    據分管位置耕作，且當時因礙於法律規定私有農地所有權之移轉承受人以能自耕
    者為限，並不得移轉為共有之限制，故上開土地之所有權因此登記在被告名下，
    現在農業發展條例已於八十九年一月二十六日修正公布，原來農地承購人需具有
    自耕能力及農地不得移轉共有之限制已被解除，因而本件原告要求被告依分產鬮
    書之約定辦理所有權移轉登記，惟因被告不願辦理，爰起訴請求被告為移轉登記
    等語，並聲明：（一）被告應將坐落嘉義縣中埔鄉○○段十七之五地號土地（地
    目田，面積陸仟零肆拾玖平方公尺），其土地所有權應有部分三分之一移轉登記
    予原告甲○○，上開土地所有權應有部分三分之一移轉登記予原告戊○○、乙○○、己○○、丁○○，並保持公同共有；（二）被告應將坐落嘉義縣中埔鄉○○
    段十七之十地號土地（地目田，面積參佰貳拾伍平方公尺），其土地所有權應有
    部分三分之一移轉登記予原告甲○○，上開土地所有權應有部分三分之一移轉登
    記予原告戊○○、乙○○、己○○、丁○○，並保持公同共有；（三）訴訟費用
    由被告負擔。
四、被告則以：原告不同意部分土地使用及交換，被告即不同意原告之請求云云，資
    為抗辯。並聲明：（一）原告之訴駁回；（二）訴訟費用由原告負擔。
五、兩造不爭執之事實：
（一）於五十三年十二月十日，因分家產而訂立分產鬮書，約定將父親之遺產分成三
      份，由三兄弟各得一份，包括坐落嘉義縣中埔鄉○○段十七之五地號土地。
（二）坐落嘉義縣中埔鄉○○段十七之十地號土地係分割自同段十七之五地號土地。
（三）坐落嘉義縣中埔鄉○○段十七之五地號、同段十七之十地號二筆土地現以被告
      名義登記，然實際則由兩造依據分管位置耕作及使用。
六、得心證之理由：
（一）本件原告前開所主張之事實，業據原告提出土地登記簿謄本、分產鬮書影本為
      證，且為被告所承認在卷（參見本院九十年度訴字第一五○號卷內九十年七月
      十七日之言詞辯論筆錄及九十一年六月三日之言詞辯論筆錄），自可信為真實
      。
（二）按信託行為，係指信託人將財產所有權移轉與受託人，使其成為權利人，以達
      到當事人間一定目的之法律行為，在信託人終止信託契約後，受託人即有返還
      受託物之義務；又信託人本於一定經濟上之目的，將其所有不動產信託登記為
      受託人者，如信託關係業已終止，信託人得請求受託人將其受託登記之不動產
      ，為所有權移轉登記（最高法院八十一年度台上字第一七一九號、七十三年度
      台上字第四七九七號判決意旨參照）；經查，系爭二筆土地地目均為田，土地
      使用分區為一般農業區，屬耕地之事實，有土地登記謄本一紙在卷可證，又修
      正前農業發展條例第三十條規定，每宗耕地不得分割及移轉為共有，所以當初
      之分產鬮書，約定將土地分成三份，確實係因限於法律規定，無法移轉為共有
      及分割，僅得以被告為登記名義人，因此，就當事人間之真意言，應認為系爭
      土地以被告為登記名義人，純為因應上開法律規定，有一定之目的存在，則立
      分產鬮書之當事人間，就系爭土地自存有信託關係。
（三）又本件信託關係成立於現行信託法在八十五年一月二十六日公佈實施前，則兩
      造之信託關係應依當時所應適用之法理，而信託關係之成立，依其性質，以當
      事人間之信任關係為基礎以達到當事人間一定目的之法律行為，故信託契約之
      性質雖與委任之性質不同，惟仍可類推適用民法第五百四十九條第一項「當事
      人之任何一方，得隨時終止委任契約」，認當事人任何一方得隨時終止信託契
      約（最高法院七十年度台上字第一九八四號民事判決意旨參照）；則本件原告
      既提起本訴，顯然有為終止系爭土地信託關係之意思，則系爭二筆土地之信託
      關係業已終止甚明，是原告請求被告應如主文第一項、第二項所示移轉登記，
      自屬正當。
（四）從而，原告據以提起本訴為如訴之聲明所示之請求，揆諸上開說明，即無不合
      ，應予准許。
七、據上論結，本件原告之訴一部有理由、一部無理由，爰依民事訴訟法第七十九條
    ，判決如主文。
中　　　華　　　民　　　國　　九十三　　年　　十二　　月　　三十一　　日
~B臺灣嘉義地方法院民事第二庭
~B　　法　官　蕭道隆
右為正本係照原本作成
如對本判決上訴須於判決送達後廿日內向本院提出上訴狀
中　　　華　　　民　　　國　　九十三　　年　　十二　　月　　三十一　　日
~B　　書記官　沈育坤
